【裁判字號】    89,交上易,516
【裁判日期】    890114
【裁判案由】    過失致死
【裁判全文】
臺灣高等法院台南分院刑事判決          八十九年度交上易字第五一六號  Ａ
      上  訴  人  臺灣嘉義地方法院檢察署檢察官
      上  訴  人
      即  被  告  乙  ○  ○
      選任辯護人  王  奕  棋
右上訴人因被告過失致人於死案件，不服臺灣嘉義地方法院八十八年度易字第一三二
號，中華民國八十九年一月十四日第一審判決（起訴案號：臺灣嘉義地方法院檢察署
八十八年度偵字第二九號）提起上訴，本院判決如左：
      主      文
原判決撤銷。
乙○○因過失致人於死，處有期徒刑伍月，如易科罰金以參佰元折算壹日。
      事      實
一、乙○○於民國（下同）八十八年四月九日十九時十分許，駕駛車牌號碼ＲＱ－五
    三六六號自小客車，沿嘉義市○○路自嘉義市往嘉義縣民雄鄉由南往北方向行駛
    ，途經嘉義市○○路六四八之一號前，其原應注意超車時應與前車左側保持半公
    尺以上之間隔，並應注意車前狀況，隨時採取必要安全措施，而依當時情形路況
    雖良好，但視線不佳，乙○○竟應注意又無不能注意之情事，竟疏於注意，猶貿
    然自左側超車，且未保持半公尺之安全間隔，復疏於注意車前狀況並隨時採取必
    要安全措施，因而擦撞同向在前「未盡靠右保持安全間隔」之由何麟所騎乘之車
    牌號碼ＬＸＵ─六三八號重機車之左側，致何麟人車倒地而顱內出血，經送醫急
    救延至八十八年四月十四日下午六時許不治死亡，乙○○於犯罪未發覺前向警員
    陳道三主動告知係其肇事。
二、案經何麟之子甲○○訴請臺灣嘉義地方法院檢察署檢察官偵查起訴。
      理      由
一、訊據上訴人即被告乙○○矢口否認有何過失致人於死之犯行，辯稱：其係於快車
    道直線行駛，並未追撞何麟所騎乘機車，勘驗筆錄及鑑定意見書均有不實云云。
二、惟查：
（一）右揭事實業據被害人何麟之子甲○○指訴甚詳，並經警務佐即證人陳道三於原
      審到庭結證屬實（詳原審卷第十五頁、第三十八頁），復有道路交通事故調查
      報告表及現場照片附卷可稽（見相驗卷第八頁至十二頁），而被害人確因本件
      車禍受傷不治死亡，亦經臺灣嘉義地方法院檢察署檢察官督同法醫師相驗屬實
      ，製有勘驗筆錄、相驗屍體證明書、驗斷書各一份及屍體照片附於相驗卷可憑
      。
（二）至本件肇事責任，台灣省嘉雲區車輛行車事故鑑定委員會認本件車禍為：「一
      、乙○○駕駛自小客車，右側超車不當，為肇事原因。二、何麟：無肇事因素
      。」。而台灣省嘉雲區車輛行車事故鑑定委員會鑑定結果則為：「乙○○駕駛
      自小客車超越前行機車未保持安全間隔，為肇事原因。」等情，則迴避了澄清
      右側超車或是左側超車的疑義。惟經本院送請財團法人成大研究發展基金會鑑
      定，財團法人成大研究發展基金會則以下列各點認本件肇事責任應為：「一、
      被告乙○○駕駛自小客車，左側超車未保持安全間隔，為肇事主因。二、機車
      騎士何麟騎乘機車未盡靠右保持安全間隔亦有責任」。(1)、本案快車道寬三‧
      五公尺，機車刮地痕起點距快慢車道線○‧八公尺，所以快慢車道約仍有二‧
      七公尺，被告駕駛自小客車車寬約一‧八公尺；雖然機車仍有車身寬度約○‧
      七公尺，但是在這種條件下，極少數的駕駛人會以右側慢車道違規超車之方式
      進行超車來超越機車。(2)、從撞擊後，機車右倒，血跡在刮地痕的左側，代表
      騎士左倒（何麟左鎖骨骨折亦可印證騎士左倒），由騎士與機車分倒兩側，可
      以得知此一結果係機車被較高速之車輛從後側擦撞所產生。(3)、本案機車右側
      有置物箱，有金屬剎車器，均較踏板向右突出或緊鄰踏板，因此汽車從右後超
      車時，不撞到其他物體而只撞到踏板，相當不合理。(4)、機車遭汽車車頭從右
      側撞擊，機車車身卻能夠繼續偏向右邊而不刮擦汽車左側車身之機會可以說相
      當微小。(5)、如果機車以較高速速率由後側擦撞前車，有兩種可能之結果，其
      一：擦撞反彈後，騎士與機車倒在同側；其二：機車反彈，但是騎士衝到（拋
      到）所擦撞車上。然本案極難看到有拋擲現象的相關證據。至於何麟右側腰部
      之瘀傷，由腰傷形狀上，後腰較前腰為嚴重。應係當汽車擦撞機車後，機車車
      身便以相對於騎士較高的速率倒向右側，此時騎士身軀相對後仰（但是仍繼續
      向前），所以騎士之腰部擦撞機車後座、後座握把、及右側之置物箱，以致產
      生瘀傷。由於騎士係由騎乘的位置倒向左側，所以其右側受傷較為嚴重，且傷
      勢呈現後側較前側嚴重之現象。綜合上揭分析財團法人成大研究發展基金會從
      現場各種跡象及力學等研判，且被告車輛右後葉子拔有刮痕，其高度與被害人
      機車左側手把位置高度相當，前後各情相互參酌，財團法人成大研究發展基金
      會鑑定，自較台灣省嘉雲區車輛行車事故鑑定委員會及台灣省嘉雲區車輛行車
      事故鑑定委員會鑑定結果為可採。從而被告辯稱其係於快車道直線行駛，並未
      追撞何麟云云，不足採信。其請求再行鑑定，核無必要。
（三）復按汽車超車時應注意，前行車減速靠邊或以手勢或亮右方向燈表示允讓後，
      後行車始得超越。超越時應顯示左方向燈並於前車左側保持半公尺以上之間隔
      超過，行至安全距離後，再顯示右方向燈駛入原行路線；且汽車行駛時，駕駛
      人應注意車前狀況，並隨時採取必要之安全措施，道路交通安全規則第一百零
      一條第五款及第九十四條第三項分別定有明文。而肇事現場為市區道路，且為
      直路，肇事當時係晴天，路況亦為乾燥、無缺陷、無障礙之柏油路面，此亦有
      前揭調查報告表及照片在卷可按，足見被告當時並無不能注意之情事，其竟應
      注意能注意而疏未注意超車時應與前車左側保持半公尺以上之間隔超過，且疏
      未注意車前狀況，並隨時採取必要之安全措施，肇致本件事故，自應負過失責
      任甚明；而被害人駕駛重機車未盡靠右保持安全間隔亦有責任，亦堪認定。又
      本件肇事責任，經本院送請財團法人成大研究發展基金會鑑定結果，亦同此認
      定，有該會八十九年九月二十七日（八九）成大研基建字第一八三五號函及所
      附鑑定意見書在卷可參，是被告確有過失行為，應堪認定。
（四）被害人係因本件車禍經送醫後急救無效，於八十八年四月十四日十八時許不治
      死亡，業經臺灣嘉義地方法院檢察署檢察官督同法醫師相驗明確，有前揭相驗
      屍體證明書、驗斷書、及勘驗筆錄等在卷可憑，被害人因本件車禍死亡，與被
      告之過失行為間顯有相當因果關係。
（五）綜上所述，被告於本件車禍，應負大部分之過失責任，被告所辯前詞，無非事
      後圖卸刑責之詞，委不足採。本件事證已臻明確，被告過失致人於死犯行，洵
      堪認定。
三、核被告所為，係犯刑法第二百七十六條第一項因過失致人於死罪。又被告肇事後
    未被有偵查權之公務員或機關發覺其為犯嫌前，留在事故現場向到場處理之警員
    陳道三自承犯行，此據警員陳道三於原審調查時到庭證稱：伊去現場處理前不知
    何人肇事，在現場時，被告向伊說是他肇事，並主動向伊陳述發生車禍情形等語
    屬實（見原審卷第三十八頁正面），雖嗣後被告於警訊時又辯稱不知係何人何車
    撞擊到云云（見警訊筆錄第四頁），並於偵審時否認有何過失致人於死之犯行，
    惟按「被告在犯罪未發覺之前，向該管公務員告知其犯罪，而不逃避接受裁判，
    即與刑法第六十二條規定之自首條件相符，不以言明自首並願受裁判為必要。即
    或自首後，嗣後又為與其初供不一致之陳述，甚至否認其有過失或犯罪，仍不能
    動搖其自首之效力，蓋刑事訴訟採職權調查主義，殊不能期待被告自己證明其犯
    罪」最高法院七十三年度台上字第六二九號判決可供參照，是揆之上開說明，被
    告並進而接受裁判，仍合乎自首之要件，應依刑法第六十二條前段之規定減輕其
    刑。
四、原審認被告之罪證明確，因予論罪科刑，固非無見。惟查：(1)原審就本件肇事之
    責任及被害人亦與有過失未予詳細剖析遽予認定，不無違誤。(2)又原判決理由認
    被告於犯罪未被發覺前向警員陳道三主動告知係其肇事，未自承犯罪，尚非出於
    自首，而未依自首之規定減輕其刑，亦有未洽。檢察官上訴意旨謂量刑過輕，被
    告上訴意旨否認犯罪指摘原判決不當，雖均無理由，但原判決既有上揭可議之處
    ，自應予撤銷，爰審酌被告應負過失責任及被害人與有過失，及所生之危害，且
    於肇事後未與被害人家屬達成民事和解，並否認犯行等一切情狀，量處如主文第
    二項所示之刑，並諭知易科罰金之折算標準，以示懲儆。
據上論斷，應依刑事訴訟法第三百六十九條第一項前段、第三百六十四條、第二百九
十九條第一項前段，刑法第二百七十六條第一項、第四十一條，罰金罰鍰提高標準條
例第一條前段、第二條，判決如主文。
本案經檢察官王碧霞到庭執行職務。
中    華    民    國      八十九      年      十一      月    二十七    日
                                  臺灣高等法院臺南分院刑事第四庭
                                      審判長法官  陳    義    仲
                                            法官  徐    財    福
                                            法官  宋    明    蒼
右正本證明與原本無異。
不得上訴。
                                      法院書記官  余    素    美
中    華    民    國      八十九      年      十一      月    二十九    日
附錄本判決論罪之法條：
刑法第二百七十六條第一項：因過失致人於死者，處二年以下有期徒刑、拘役或二千
      元以下罰金。


司法院資訊處製作；財團法人民間司法改革基金會備份。
